【裁判字號】    97,自,79
【裁判日期】    980227
【裁判案由】    傷害等
【裁判全文】
臺灣臺北地方法院刑事判決                97年度自字第79號
自  訴  人  甲○○
自訴代理人  羅秉成律師
            蔡順雄律師
            楊德海律師
被      告  丁○○
選任辯護人  郭學廉律師
上列被告因傷害等案件，經自訴人提起自訴，及檢察官移送併辦
部分（97年度偵字16373號），本院判決如下：
    主  文
丁○○無罪。
    理  由
一、自訴意旨略以：（一）自訴人受當事人乙○○委任，於民國
    97年5月22日至法務部調查局所屬臺北市調查處（下稱市調
    處）陪同當事人乙○○接受訊問，於當日16時至17時間執行
    職務中，遭該處調查員丁○○（並非偵訊乙○○人員，與自
    訴人之當事人乙○○訊問無關）假借名義，強行將自訴人推
    出訊問室外，並阻止自訴人進入訊問室執行職務，妨害自訴
    人行使權利，且被告丁○○假借名義，強行將自訴人推出訊
    問室，妨害自訴人行使權利，並阻止自訴人進入訊問室執行
    職務，期間並已致自訴人受有左上肢及右上肢傷害；（二）
    嗣後自訴人立即要求市調處處置，嗣市調處一位自稱萬主任
    （即丙○○）出面表示欲為協調，遂邀自訴人至其辦公室協
    談，自訴人表示應待當事人筆錄製作完成後再為處理，待自
    訴人之當事人乙○○約於17時完成筆錄之製作，自訴人請當
    事人先行離去，隨即隨該萬主任至其辦公室協談，協談中該
    處調查員即被告丁○○亦到該辦公室，惟因萬主任威嚇自訴
    人，且自訴人與萬主任之協談未獲致共識，自訴人遂表示不
    想再為協談，並起身離開辦公室，詎被告丁○○竟於自訴人
    離開當時再次攻擊自訴人頸部，致自訴人頸部再受有傷害，
    因認被告涉有刑法第304條強制罪及第277條第1項傷害罪嫌
    。
二、自訴意旨認被告涉有上開強制罪及傷害罪犯嫌，無非係以：
    照片三紙及國泰綜合醫院診斷證明書等證據資料，為其主要
    論斷之依據。訊據被告對於擋住自訴人看受訊問人乙○○之
    筆錄及出手阻擋自訴人，並出手推自訴人及在詢問室外與自
    訴人有拉扯之動作，且造成自訴人受有左上肢及右上肢傷害
    及嗣後與丙○○主任辦公室協調時，自訴人起身並起身離開
    辦公室時，自訴人頸部受有傷害等情並不爭執，惟堅決否認
    有何強制及傷害之犯行，辯稱：伊並無傷害之故意或過失及
    亦無妨害自訴人自由之故意，伊是因為自訴人違反規定看受
    訊問人筆錄才擋在自訴人身前，且自訴人因伊阻止而有先摔
    椅子的動作，因自訴人先摔椅子後又有趨前逼近伊之動作，
    伊始出手阻擋自訴人靠近，而自訴人再退一、二步後又再向
    伊逼近，伊此時才出手推自訴人，自訴人係一路咆哮自行朝
    詢問室離去，且伊和自訴人在詢問室外有拉扯之動作，但自
    訴人有推伊並致伊往後倒，且自訴人在詢問室外咆哮，致有
    多名調查員出現，而另外在丙○○主任辦公室伊當時手搭著
    自訴人的右肩希望自訴人留步，但因自訴人不理而離開，伊
    當時並不知道自訴人頸部有受傷等語；選任辯護人則辯稱：
    被告之行為應為依照法令之行為且職務上行為，應阻卻違法
    不罰等語。
三、按「犯罪事實應依證據認定之，無證據不得認定犯罪事實」
    、「不能證明被告犯罪或其行為不罰者，應諭知無罪之判決
    」，刑事訴訟法第154 條第2 項、第301 條第1 項分別定有
    明文。故依上開法律規定，無罪之原因可分為不能證明被告
    犯罪與行為不罰二種情形，前者係因被告被訴犯罪，尚缺乏
    確切之積極證據足以證明被告犯罪，基於證據裁判主義及無
    罪推定原則，自應諭知無罪之判決，以免冤抑；後者之行為
    不罰，除該行為具有阻卻違法事由，例如依法令之行為、業
    務上之正當行為、正當防衛行為與緊急避難行為等，以及具
    有阻卻罪責事由，例如未滿十四歲之人與心神喪失人之行為
    等，而由法律明文規定不予處罰外，實務上尚包括行為本身
    不成立犯罪，亦即法院所確認被告之行為在實體法上因未有
    處罰規定，而屬不罰行為之情形在內，亦皆應予判決無罪（
    參見最高法院89年度台上字第2373號判決意旨）。又按行為
    人對於構成犯罪之事實，明知並有意使其發生者，為故意。
    行為人對於構成犯罪之事實，預見其發生而其發生並不違背
    其本意者，以故意論；行為人雖非故意。但按其情節應注意
    ，並能注意，而不注意者，為過失。行為人對於構成犯罪之
    事實，雖預見其能發生而確信其不發生者，以過失論，刑法
    第13條、第14條分別定有明文。
四、有關自訴意旨一（一）強制罪及傷害罪部分：
（一）被告對於上開時、地擋住自訴人看受訊問人乙○○之筆錄
      及出手阻擋自訴人，並出手推自訴人及在詢問室外與自訴
      人有拉扯之動作，且造成自訴人受有左上肢及右上肢傷害
      等事實並不爭執，並有自訴人國泰綜合醫院診斷證明書、
      照片三張及本院97年10月3日勘驗筆錄在卷可稽，此部分
      之事實堪已認定。故足認被告確有上開傷害自訴人及妨害
      自訴人行使權利之事實固明。
（二）按「依法令之行為，不罰。」，刑法第21條第1項定有明
      文。是依上開法律規定若公務員依據法令的規定，執行其
      職務的行為，因係執行法令的職務行為故應屬依法令的行
      為，而阻卻違法，然這些依法令的職務行為，必須具備下
      述要件，始可認為係依法令的行為而阻卻違法１、行為人
      必須具有公務員身分２、必須執行職務之行為３、公務員
      必須遵守法律規定。本件被告辯稱其對自訴人之傷害及妨
      害自訴人行使權利乃屬依法令之行為，本院審酌如下：
    1.行為人必須具有公務員身分：查本件被告行為當時為法務
      部調查局台北市調處肅貪組組長，此為自訴人所不爭執，
      足見被告為本件行為當時具有公務員之身分。
    2.必須執行職務之行為：查本件發生之原因為市調處調查員
      己○○、戊○○於上開時、地偵訊乙○○後，因自訴人協
      助乙○○閱覽偵訊筆錄而發生，而本件被告並非偵訊乙○○之人員，為被告所不爭執，然本件被告進入當時乙○○
      受詢問室中阻止自訴人觀看偵訊筆錄，應為被告基於職務
      上所為之行為等情，業據證人己○○於本院審理時證稱：
      「（問：你們在偵辦乙○○的這個案子裡面，你是與丁○○還有其他的組是共同偵辦這個案件？（答：是的）、「
      （問：身為組長的調查員是否負有協調偵辦的義務？）（
      答：有）」、「（問：當組長發現各組所為的受詢問人的
      訊問內容有前後不一的時候，可否進入偵訊室協調以發現
      案件真實？）（答：可以）」、「（問：你剛也提到在你
      偵辦乙○○所涉嫌的部份在錢的流向與扣押物的方面與丁○○他們所辦的案子有關，所以丁○○進到你的偵訊室來
      進行協調，是否可以？）（答：當天就是因為有一筆錢的
      扣押物是在丁○○那邊，所以我才去找丁○○，因為當時
      丁○○問的那個人跟這筆錢有關，我跟丁○○講我這邊的
      乙○○剛才回答的內容是怎樣，問丁○○那邊回答的是怎
      樣，我會到他詢問室，他也會到我的詢問室。）」「（問
      ：所以丁○○進到乙○○的偵訊室來是有目的的，而不是
      無故進入？）（答：是的，丁○○應該是要確認乙○○所
      講的內容）」等語（見本院97年11月28日頁24至頁25），
      而被告本身身為市調處肅貪組組長雖與己○○隸屬不同組
      ，然如己○○所言在承辦乙○○案件中其所屬組與被告丁○○所屬之組為共同承辦該案，是被告丁○○雖非己○○
      之直屬組長，然在乙○○該案中，被告丁○○出入乙○○
      受詢問室及阻止自訴人觀看偵訊筆錄，應為被告基於職務
      上所為之行為應可認定。從而，自訴人指述被告並非偵訊
      乙○○人員，而非執行職務上之行為，顯然無據。
    3.公務員必須遵守法令之規定
      (1)按偵查，不公開之。被告或犯罪嫌疑人之辯護人，得於
        檢察官、檢察事務官、司法警察官或司法警察訊問該被
        告或犯罪嫌疑人時在場，並得陳述意見。但有事實足認
        其在場有妨害國家機密或有湮滅、偽造、變造證據或勾
        串共犯或證人或妨害他人名譽之虞，或其行為不當足以
        影響偵查秩序者，得限制或禁止之。檢察官、檢察事務
        官、司法警察官、司法警察、辯護人、告訴代理人或其
        他於偵查程序依法執行職務之人員，除依法令或為維護
        公共利益或保護合法權益有必要者外，不得公開揭露偵
        查中因執行職務知悉之事項，刑事訴訟法第245條第1項
        、第2項定有明文，是從上開刑事訴訟法之規定中辯護
        人有在場權及陳述意見權，而辦護人是否可於偵查中可
        協助犯罪嫌疑人或被告閱覽筆錄，上開刑事訴訟法並無
        相關明文規定，然從國家制定法律同意偵查中讓律師在
        場，有兩重用意，一是為了保障被告及犯罪嫌疑人的人
        權，避免被告或犯罪嫌疑人受到偵查機關使用不正方法
        訊問取供。而所謂的不正方法，除了刑求之外，還包括
        強暴、脅迫、利誘、詐欺、疲勞訊問等，是律師在場協
        助閱覽當事人筆錄，可避免因為筆錄記載與訊問之內容
        不正確而將來產生上開爭議；再刑事訴訟法第245條第1
        項所謂的偵查不公開，是指偵查內容不對外公開，以及
        非當事人以外的其他人受訊內容不對當事人公開。律師
        接受當事人委任到場，對於當事人的受訊內容，當然不
        屬於「不公開」的範圍，但若律師既然已經在偵查中到
        場，並且完整的聽完偵訊中的所有對話，律師協助當事
        人看當次偵查筆錄，並無任何違反偵查不公開的規定之
        可能性。再依刑事訴訟法第33條第1項雖規定：辯護人
        於審判中得檢閱卷宗及證物並得抄錄或攝影，上開刑事
        訴訟法第33條第1項所稱的律師閱卷權，是賦予辯護人
        得以完整檢閱與案件相關的所有卷宗及證物，並得抄錄
        或攝影，其目的是為了讓代表當事人的辯護人能夠與檢
        察官站在同等的位置，在武器平等的原則下，公平的在
        法庭進行攻防，而辯護人在偵查中協助當事人閱覽筆錄
        ，與刑事訴訟法第33條第1項所稱的閱卷權應不相同，
        因為受限於偵查不公開及我國並無如德國刑事訴訟法中
        有規定辦護人於偵查階段中有閱卷權，從而，在我國辯
        護人於偵查程序中，能夠閱覽的，僅限於辯護人在場時
        當事人當次接受訊問的筆錄，不及於其他，閱覽筆錄的
        目的，只為了確保筆錄內容記載的真實性，與辯護人於
        偵訊時在場確保偵查過程合乎正當法律程序的目的完全
        相符，辯護人行使的，是消極的防禦權，而非積極的辯
        護權，是刑事訴訟雖未明文規定辯護人在偵查中協助閱
        覽筆錄，但此權利應為辯護人權利之一，是為當然之法
        理，不待明文規定。
      (2)依法務部所頒定之「檢察機關辦理刑事訴訟案件應行注
        意事項」原第31點規定：訊問或詢問完畢後令被告閱覽
        筆錄時，如因被告不識字、眼盲、智障或其他原因無法
        閱覽或明瞭筆錄內容時，應許在場之辯護人協助閱覽。
        。辯護人請求將筆錄內容增、刪、變更者，應使被告明
        瞭增、刪、變更之內容後，將辯護人之陳述附記於筆錄
        ；嗣後法務部於97年9月23日將上開應行注意事項第31
        點規定修正為：「訊問或詢問完畢後令被告閱覽筆錄時
        ，應許在場之辯護人協助閱覽。但應於筆錄上簽名。辯
        護人請求將筆錄內容增、刪、變更者，應使被告明瞭增
        、刪、變更之內容後，將辯護人之陳述附記於筆錄。」
        ，其修正之總說明理由為：「「檢察機關辦理刑事訴訟
        案件應行注意事項」第31點，關於辯護人協助被告閱覽
        筆錄，僅限於「如因被告不識字、眼盲、智障或其他原
        因無法閱覽或明瞭筆錄內容時」始得為之，過於嚴格，
        造成對被告防禦利益之保障不週，爰將本點過於嚴格之
        限制刪除。惟為免日後之爭議，協助閱覽之辯護人應一
        併於筆錄上簽名，以示已協助閱覽之旨，」，而上開應
        行注意事項之法律性質應屬行政程序法第159條第2項之
        行政規則，而上開應行注意事項原第31點之規定，並非
        對辯護人增加刑事訴訟法所無之限制，而係法務部以該
        注意事項之方式，特別保障弱勢被告之防禦利益。去（
        97）年9月23日修正實施之同點規定，乃係為免予人過
        度嚴格限制之誤解所為之修正，且上開注意事項僅針對
        「檢察機關」辦理刑事訴訟案件時應注意事項予以提示
        ，規範本旨不及於「司法機關」，故司法機關是否亦依
        上開注意事項而實施刑事訴訟程序，仍應視其行政規則
        而定，此有法務部98年1月8日法檢字第0970046429號函
        在卷可稽，是上開「檢察機關辦理刑事訴訟案件應行注
        意事項」為「檢察機關」所應注意規範，且其原修正前
        注意事項第31點從法務部上開函文之意思並無限制辯護
        人之閱覽筆錄之權利，只是為避免誤會才加修正，是上
        開注意事項原修正前第31點並非限制辯護人閱覽筆錄之
        權利。
      (3)再法務部調查局制訂之「犯罪調查作業手冊」（下稱作
        業手冊）第43頁於97年10月2日修正前之規定為：「辯
        護人、通譯、醫護人員、家屬或其他法律規定之人員，
        經許可於詢問犯罪嫌疑人在場者，應將其姓名及在場事
        由載明筆錄。但除犯罪嫌疑人有無法閱覽筆錄或不識字
        之情形外，不得任其閱覽筆錄或於筆錄上簽名」，該作
        業手冊係法務部調查局本於職權所訂定之內部作業規定
        ，係規範法務部調查局辦理犯罪調查之作業準則，其性
        質屬行政程序法第159條第2項第1款關於業務處理方式
        之行政規則，具有拘束法務部調查局及所屬單位之效力
        ，除有特別規定外，法務部調查局人員執行犯罪調查時
        均應依據該手冊規定為之，而上開作業手冊於97年10月
        2 日修正刪除前開辯護人限特定情形始得協助受詢問人
        閱覽筆錄之限制規定，係因法務部於97年9月23日修正
        「檢察機關辦理刑事訴訟案件應行注意事項」第31點規
        定，將原有限制刪除，法務部調查局基於齊一偵查機關
        作業標準以免爭議，並增進犯罪嫌疑人權益之考量，爰
        隨之修正放寬現行作業程序，許可在場之辯護人協助受
        詢問人閱覽筆錄等語，此有法務部調查局97年12月25日
        調廉肆字第09700528750號函在卷可稽。按現代民主法
        治國家權力分立體制下，為達保障人權及增進公共福祉
        之目的，要求一切國家作用均須具備合法性，此種合法
        性原則就行政領域而言，即所謂「依法行政原則」。其
        概念包括法律優位及法律保留二個原則：（一）法律優
        位原則：為消極意義之依法行政原則，係指一切行政權
        之行使，不問其為權力的抑或非權力的作用，均應受現
        行法律之拘束，不得有違反法律之處置而言，其內容包
        含(1)行政應受憲法直接約束 (2)行政應受一般法律原則
        之拘束 (3)行政應受法律之拘束。在現行法制中，憲法
        第171條「法律與憲法牴觸者無效。」「法律與憲法有
        無牴觸發生疑義時，由司法院解釋之。」、憲法第172
        條「命令與憲法或法律牴觸者無效。」，及中央法規標
        準法第11條「法律不得牴觸憲法，命令不得牴觸憲法或
        法律，下級機關訂定之命令不得牴觸上級機關之命令。
        」，均定有明文（二）法律保留原則：亦即積極意義之
        依法行政原則，係指行政權之行動，僅於法律有授權之
        情形，始得為之。即行政欲為特定之行為，必須有法律
        之依據。故在法律並無明文規定之領域，雖因活動並未
        牴觸法律，不致違反法律優位原則，惟因無法律之授權
        ，有可能發生違反法律保留原則之問題，在現行法制中
        ，(1)憲法第19條「人民有依法律納稅之義務。」、第
        20條「人民有依法律服兵役之義務。」、第23條「以上
        各條列舉之自由權利，除為防止妨礙他人自由、避免緊
        急危難、維持公共秩序或增進公共利益所必要者外，不
        得以法律限制之。」 (2)中央法規標準法第5條「左列
        事項應以法律定之：一、憲法或法律有明文規定，應以
        法律定之者。二、關於人民之權利義務者。三、關於國
        家各機關之組織者。四、其他重要事項之應以法律定之
        者。」 (3)中央行政機關法制作業應注意事項第一章之
        一（三）「……下列事項，不應定為法規：1.行政程序
        法第159條第2項第1款所定之機關內部一般性規定與第2
        款之解釋性規定及裁量基準。2.上級機關對下級機關之
        指示。3.機關於其權限範圍內之職務協助事項。」，分
        別定有明文。是上開法務部調查局所制訂作業手冊第43
        頁於97年10月2日修正前之規定為：「辯護人、
        通譯、醫護人員、家屬或其他法律規定之人員，經許可
        於詢問犯罪嫌疑人在場者，應將其姓名及在場事由載明
        筆錄。但除犯罪嫌疑人有無法閱覽筆錄或不識字之情形
        外，不得任其閱覽筆錄或於筆錄上簽名」，法務部調查
        局訂頒該作業手冊（行政規則）雖無須法律授權依據，
        但亦不得逾越其權限或職權，而如前所述，刑事訴訟法
        及依法務部所頒定之「檢察機關辦理刑事訴訟案件應行
        注意事項」修正前原第31點規定均未對偵查中辯護人協
        助受詢問人閱覽筆錄作出任何限制，是上開修正前作業
        手冊之規定違反法律規定，且並無任何法律規定或法律
        授權限制人民權利，依據前開中央法規標準法之規定，
        於97年10月2日修正前之限制辯護人協助受詢問人閱覽
        筆錄之作業手冊相關規定應為無效。
      (4)是本件被告及辯護人主張其行為依據刑法第21條第1項
        之規定阻卻違法，顯然無據。
(二)又按「依所屬上級公務員命令之職務上行為，不罰。」，刑
    法第21條第2項前段定有明文，且基於整體行政效率的考量
    ，上級公務員之命令，不以實質合法為限，只要形式合法的
    命令，下級公務員之行為即可阻卻違法性。
      (1)按上開法務部調查局制訂作業手冊第43頁於97年10月2
        日修正前之規定為：「辯護人、通譯、醫護人員、家屬
        或其他法律規定之人員，經許可於詢問犯罪嫌疑人在場
        者，應將其姓名及在場事由載明筆錄。但除犯罪嫌疑人
        有無法閱覽筆錄或不識字之情形外，不得任其閱覽筆錄
        或於筆錄上簽名」，依據法務部調查局97年12月25日調
        廉肆字第09700528750號函文認為：「本手冊之訂定及
        修正程序均係由本局局長核定後，同函下達本屬內勤單
        位及外勤調查處、站、機動工作組一體適用。該手冊係
        法務部調查局本於職權所訂定之內部作業規定，係規範
        法務部調查局辦理犯罪調查之作業準則，其性質屬行政
        程序法第159條第2項第1款關於業務處理方式之行政規
        則，具有拘束法務部調查局及所屬及單位之效力，除有
        特別規定外，法務部調查局人員執行犯罪調查時均應依
        據該手冊規定為之」。經查本件被告為市調處之調查員
        理應受上開作業手冊之拘束，且上開作業手冊上開修正
        前之規定縱使如前所述雖實質上違法，然形式卻為合法
        之命令且為上級之職務命令，被告遵守該作業手冊之規
        定執行，並無任何違誤。
      (2)查證人己○○於審理中證稱：伊那天有講說因為乙○○
        精神狀況不好，所以就筆錄給甲○○律師幫忙看這樣的
        話，之前曾律師要看伊有給他看，因為乙○○表示他的
        精神狀況很差，伊也提醒乙○○要休息沒關係，但是不
        要浪費你的時間跟伊的時間，這是在筆錄製作的過程中
        。筆錄作好，伊印筆錄草稿給乙○○看的時候，伊正要
        出詢問室的時候，因為律師又要看，伊記得伊有跟律師
        說之前是因為當事人精神狀況不好，所以在製作過程中
        就請律師幫忙看一下，但是現在筆錄作完了，乙○○只
        要確認我們打出來的文字跟他的本意沒有不符的地方，
        那就可以了，律師還是不要再看了，伊講完我就離開偵
        訊室等語（見本院97年11月28日審理筆錄頁20），是當
        時己○○在乙○○筆錄製作完畢後已明白向自訴人表示
        不能再閱覽筆錄，而自訴人卻不聽勸阻依然繼續閱覽筆
        錄，從而被告進入偵訊乙○○之偵訊室時，發現自訴人
        正在閱覽筆錄，進而擋住自訴人閱覽受訊問人乙○○之
        筆錄及出手阻擋自訴人，並出手推自訴人及在詢問室外
        與自訴人有拉扯之動作，且造成自訴人受有左上肢及右
        上肢傷害之行為，如前述所述被告是為職務上之行為，
        且被告是依據前開修正前作業手冊之相關規定，應為依
        據上級公務員命令之職務行為，依據刑法第21條第2項
        之規定，自可阻卻違法，而不構成傷害罪及強制罪。
四、有關自訴意旨一（二）傷害罪部分：
    經查證人丙○○（即市調處機動組主任）於本院審理時證稱
    ：當時因為筆錄還沒有完全製作完成，伊就跟曾律師表示筆
    錄告一段落，請他到我辦公室來，伊再來說明化解這個事情
    。後來曾律師有到伊的辦公室，伊初步跟曾律師瞭解以後，
    曾律師有把他的感受及實況跟伊說明，伊說我也要聽另外一
    方的說法，所以伊請他等一會兒伊出去瞭解一下，所以伊有
    問當時在場的同仁及丁○○組長的說法，伊認為渠等在整個
    執行公務的層面並沒有任何的缺失，但是曾律師畢竟手上有
    因為雙方的誤解爭執而有傷痕，我就問丁○○組長是否可以
    這件事情去跟曾律師致意，事情能夠大事化小，後來丁○○
    也願意，所以就隨著伊一起進伊的辦公室。當時丁○○來了
    以後，確實有跟曾律師口頭有致歉，可是曾律師情緒還是很
    激動，他希望我們單位以書面的道歉函給他，因為以前沒有
    類似的情況發生，伊也不知道曾律師要這個書面函有沒有什
    麼特殊的意涵，所以伊當時就跟他說這個伊可能做不到，曾
    律師情緒還是很激動，就憤而走出去，這時候丁○○組長就
    在後面用右手搭著曾律師的右頸部，說曾律師你先不要那麼
    快走，我再跟你道歉，可能在一個離開一個往後拉的時候不
    小心刮到了，指甲刮傷了，伊我當時是在曾律師的正對面，
    丁○○是在曾律師的右手邊，曾律師是左轉出門，所以丁○○組長是在曾律師的右後方。丁○○當時那個動作應該是希
    望曾律師先留步，因為我們和解動作並沒有完成，而且丁○○當時並不是勾，是拉曾律師，請曾律師留步，且曾律師並
    沒有說不讓我走伊也沒有印象曾律師有沒有說你不要再打我
    了因為那個速度很快，因為那時候曾律師很激動，後來他就
    離開我們辦公室了等語（見本院97年11月28日審理筆錄頁31
    至頁33），是從上開證人丙○○所言，被告此次之行為，縱
    使有造成自訴人頸部之傷害，當時僅是因被告想跟自訴人談
    論和解事宜，而自訴人急欲離去，被告情急下拉住自訴人，
    因自訴人急速轉身離去，進而被被告指甲刮傷，並無證據可
    資證明被告刮傷自訴人頸部之，是出於故意或過失，是此部
    分亦不能證明被告犯罪，亦應為被告無罪之諭知。
五、綜上所述，被告雖有傷害及強制自訴人之行為，然被告所為
    自訴事實一（一）部分係依上級公務員命令之職務上行為，
    依刑法第21條第2項規定，自可阻卻違法而不構成傷害及強
    制罪；有關自訴事實一（二）部分，並無證據證明被告有何
    故意或過失，亦不能成立犯罪。揆諸首揭法律規定與說明，
    依法自應判決被告無罪。
六、檢察官移送併辦部分（97年度偵字16373號），與本件事實
    同一，本院應併與審酌，附此敘明。
據上論斷，應依刑事訴訟法第343條、第301條第1項，判決如主
文。
中    華    民    國    98    年    2     月    27    日
                  刑事第八庭   法  官  陳德民
以上正本證明與原本無異。
如不服本判決應於收受送達後10日內向本院提出上訴書狀，並應
敘述具體理由；其未敘述上訴理由者，應於上訴期間屆滿後20日
內向本院補提理由書（圴須按他造當事人之人數附繕本）「切勿
逕送上級法院」。
                               書記官  黃鈴容
中    華    民    國    98    年    2     月    27    日


司法院資訊處製作；財團法人民間司法改革基金會備份。
